【裁判字號】    98,上易,301
【裁判日期】    980527
【裁判案由】    詐欺
【裁判全文】
臺灣高等法院高雄分院刑事判決         98年度上易字第301號
上  訴  人  臺灣高雄地方法院檢察署檢察官
被      告  丁○○
            丙○○
            乙○○
上列上訴人因被告等詐欺案件，不服臺灣高雄地方法院97年度易
字第785 號中華民國98年3 月11日第一審判決（起訴案號：臺灣
高雄地方法院檢察署96年度偵字第28119 號），提起上訴，本院
判決如下：
    主  文
原判決關於丁○○部分撤銷。
丁○○犯詐欺取財罪，累犯，處有期徒刑壹年，減為有期徒刑陸
月，如易科罰金，以新台幣貳仟元折算壹日。
其他上訴駁回。
    事  實
一、丁○○曾因違反水土保持法案件，經最高法院91年台上字第
    6819號判處有期徒刑10月確定，於民國（下同）93年12月9
    日入監服刑，94年9 月30日執行完畢，詎仍不知悔改。基於
    意圖為自己不法所有之犯意，明知已無清償能力及已於95年
    11月6 日將其子丙○○（經本院判決無罪）所有之橙園餐飲
    企業行及其女乙○○（經本院判決無罪）所有之山點水庭園
    咖啡2 間店之經營權，提供與戊○○、庚○○作為借款新臺
    幣（下同）200 萬元之擔保，並約定屆期未依約清償，即須
    將上開2 間店之經營權及設備歸戊○○、庚○○所有，竟隱
    瞞上開事實，於95年11月9 日，向甲○○借款200 萬元，約
    定利息2 分、每百萬元可自山點水庭園咖啡分紅2 萬元、96
    年2 月24日先償還100 萬元、96年3 月起，按每月2 期償還
    本金10萬元及未清償本金部分之利息，並訛稱願提供山點水
    庭園咖啡及橙園餐飲企業行之經營權為借款擔保，若無法按
    時償還債務，由甲○○無條件取得前開事業之經營權，而對
    於向甲○○借款之前，曾以上開店面之經營權供作擔保向戊○○、庚○○借款之與締約有關重要之事實，隱瞞未予告知
    ，傳遞與事實不符合之資訊，使甲○○陷於錯誤，誤信可「
    無條件」（即無須與他人分享經營權）取得上開店面之經營
    權，乃交付扣除利息及紅利後之176 萬元予丁○○，而向甲○○詐得上開金錢。嗣因還款期限屆至，丁○○未依約還款
    ，並再與甲○○訂立清償欠款協議書，表明願將上開2 家店
    之營利事業登記證正本及印鑑交給甲○○，並不得變動生財
    器具，事後經甲○○查明，始知丁○○再於95年12月8 日以
    提供上開2 間店面之經營權為借款擔保之方式，向利欣慧借
    款500 萬元，且已於96年3 月10日將上開店面經營權讓渡予
    利欣慧，甲○○至此始知受騙。
二、案經甲○○訴由臺灣高雄地方法院檢察署檢察官偵查起訴。
    理  由
壹、證據能力之認定：
    按被告以外之人於審判外之陳述，雖不符刑事訴訟法第159
    條之1 至之4 規定，而經當事人於審判程序同意作為證據，
    法院審酌該言詞陳述或書面陳述作成時之情況，認為適當者
    ，亦得為證據，同第159 條之5 第1 項規定明確。查本案所
    引用之證據資料（詳後引證據），其中原屬傳聞證據部分，
    因被告等及辯護人、檢察官均同意作為證據使用，本院審酌
    該證據作成之情況，並無不當，認以之作為證據，應屬適當
    ，均有證據能力。
貳、撤銷改判部分（即被告丁○○部分）：
一、訊據被告丁○○固坦認於95年11月9 日向告訴人借款200 萬
    元，並提供橙園餐飲企業行、山點水庭園咖啡之經營權作為
    擔保之事實，惟否認有上開詐欺取財犯行，辯稱：伊為橙園
    餐飲企業行、山點水庭園咖啡之實際負責人，伊雖於95年11
    月6 日向戊○○借款200 萬元，但因戊○○智能略有障礙，
    均由庚○○出面與戊○○共同處理，戊○○以其名下土地向
    他人借款後，於95年11月6 日以戊○○名義匯款155 萬元給
    伊，其餘45萬元則作為利息之預扣，但當時並無與戊○○、
    庚○○等約定要提供上開2 家店之經營權作為擔保，嗣伊於
    95年11月9 日向告訴人借款當時，告訴人率先要求以橙園餐
    飲企業行、山點水庭園咖啡之經營權作為擔保，之後庚○○
    、戊○○等人才於96年1 、2 月間提出相同之要求，並要伊
    簽立內容記載以橙園餐飲企業行、山點水庭園咖啡經營權作
    為借款擔保之切結書（下稱95年11月6 日切結書）及借據（
    下稱95年11月6 日借據），是在庚○○之要求下，伊才將該
    切結書、借據之日期書寫為95年11月6 日借款之日，並交予
    被告丙○○、乙○○及其另一子李佳宸在上簽名擔任借款人
    ，所以上開95年11月6 日切結書、95年11月6 日借據並非於
    95年11月6 日填寫，而均係事後補作並倒填日期，伊與被告
    丙○○、乙○○在向告訴人借款時，上開2 家店並無重複提
    供與戊○○作為擔保之情事，另案外人利欣慧之前已陸續貸
    與伊款項多次，伊均未提供上開2 間店面經營權作為擔保，
    是在與告訴人簽立協議書後，利欣慧始提出相同要求，並於
    95年12月8 日要伊補簽提供上開2 家店之經營權作為借款擔
    保之借貸契約書（下稱95年12月8 日借貸契約書），本件實
    係告訴人與庚○○、戊○○、利欣慧等人聯合串謀，要伊簽
    下提供相同擔保條件之借款文件，以共同頂下伊所經營之上
    開2 家店，且告訴人向伊借款時，伊雖有資金週轉之需求，
    但經營狀況尚佳，伊並無何詐欺行為云云。
二、經查：
（一）被告丙○○、乙○○分別為橙園餐飲企業行、山點水庭園
      咖啡之登記負責人，然實際經營者均為其2 人之父親即被
      告丁○○，且告訴人經友人陳秋富之介紹前往山點水庭園
      咖啡用餐，而認識被告丁○○，因被告丁○○經營上開2
      家店有資金周轉需求，乃由被告丁○○與告訴人洽談借款
      細節，嗣於95年11月9 日，告訴人委請代書李翔書立「協
      議書」，內容為：由被告乙○○、丙○○為借款名義人，
      向告訴人借款200 萬元，利息2 分，96年2 月24日先償還
      100 萬元，自96年3 月起，按每月2 期償還本金10萬元及
      未清償本金部分之利息，並約定提供被告丙○○、乙○○
      名下橙園餐飲企業行、山點水庭園咖啡之經營權作為借款
      擔保，若無法按時償還債務，由告訴人無條件取得上開事
      業之經營權，並由知悉上開借款條件之被告乙○○、丙○○在立協議書人欄簽名，代書李翔在見證人欄簽名蓋章，
      嗣告訴人實際交付176 萬元，預扣利息24萬元，被告乙○○即於95年11月10日簽立面額200 萬元之本票擔保等情，
      業為被告3 人自承在卷（他卷第49、50、57頁；原審易卷
      第65、66頁），並據證人即告訴人甲○○指證明確（原審
      易卷第65、66頁）；復經證人李翔於偵查中之證述簽定「
      協議書」之經過暨證人陳秋富於偵查中結證被告丁○○與
      告訴人相識及洽談借款過程等情在卷（他卷第17、18頁）
      ，且有95年11月9 日「協議書」、本票、告訴人名下投資
      理財帳戶存摺交易明細、保單借款約定書、保單貸款審查
      表各1 紙在卷可稽（他卷第4 、5 頁），此部分事實堪以
      認定。足證本件借款係由被告丁○○與告訴人接洽，而供
      擔保之橙園餐飲企業行、山點水庭園咖啡，被告丁○○係
      實際經營者。
（二）被告丁○○於95年11月9 日向告訴人借款前，即已將橙園
      餐飲企業行、山點水庭園咖啡之經營權提供與戊○○作為
      借款擔保，此有被告3 人所簽立「95年11月6 日切結書」
      1 紙為佐，復觀以該「95年11月6 日切結書」內容，記載
      由戊○○以其所有之坐落苗栗縣公館鄉○○段地號為0000
      -0000 、0000-0000 、0000-0000 、0000-0000 、0000-0
      000 、0000 -00000 、0000-0000 、0000-0000 及0000-0
      000 號，合計面積37.115㎡之9 筆土地（下稱北河段9 筆
      土地）對外借款200 萬元，供被告等作為週轉，借款期間
      為6 個月，至遲應於96年4 月30日止清償全部貸款利息及
      所借金額，如違反約定或該土地遭受查封，應負責賠償土
      地原價值1000萬元並將所經營之山點水庭園咖啡（高雄市
      小港區○○路61之1 號）及高雄縣政府委外經營之鳳凌廣
      場即橙園餐飲企業行（鳳山市○○街129 號）之經營權及
      該設備全部歸戊○○所有等語，並於最末行標明「中華民
      國95年11月6 日」之日期（他卷第14頁）。
（三）證人即甲○○於原審證稱：「（若你知道橙園餐聽企業行
      、山點水庭園咖啡經營權已經提供給庚○○等人擔保，是
      否還願意出借176 萬元？）不可能。當初被告他們說店都
      沒有讓給別人˙˙˙」等語（見原審易卷第72頁）。準此
      ，足見告訴人之所以借款給被告丁○○，無非係被告丁○○已提供十足擔保，即橙園餐廳及山點水咖啡之經營權，
      其始願意借款予被告丁○○；否則，不可能甘冒風險將大
      筆款項貸予他人，換言之，經營權能否提供無條件之擔保
      ，為本件借款之重要事項，被告丁○○若未為告知、或隱
      瞞未為告知、甚或讓渡他人，已顯為詐術之施用，使告訴
      人陷於錯誤而交付金錢，嗣後果給付不能，經告訴人聲請
      民事執行結果，亦證明事實上無法執行，無法使告訴人之
      債權獲得滿足，足證被告丁○○借款之初，即無履約之誠
      意，只打算取得借款據為己用，無意依約還錢，被告丁○○有施用詐術甚明。
（四）被告丁○○雖已前詞置辯。惟：
   1. 被告丁○○前於95年10月間與證人庚○○、戊○○洽談借
      款事宜，並由戊○○以其名下北河段9 筆土地設定抵押向
      案外人倪其鵬借款200 萬元後，於95年11月6 日匯款155
      萬元至被告乙○○名下帳戶等情，業據被告丁○○陳明在
      卷，並據證人庚○○於偵查及原審審理中結證屬實（他卷
      第44頁、原審卷第156 、157 頁），復有95年11月1 日戊○○向倪其鵬借款之借據1 紙（原審卷第170 頁）、苗栗
      縣地政事務所民眾閱覽異動索引9 份（原審卷第125 至14
      5 頁）、華南商業銀行存款往來明細表1 紙（原審卷第57
      頁）可憑。雖被告丁○○辯稱針對上開借款所簽立之「95
      年11月6 日切結書」、「95年11月6 日借據」，係於借款
      後之96年1 、2 月間始補簽等情，並經證人即亦在上開文
      件上簽名之李佳宸（被告丁○○之女）於原審審理中證稱
      ：95年間，其在臺中求學，當時尚在開學期間，被告丁○○至臺中載其返回高雄，當時車上尚有證人庚○○、戊○○，其聽見被告丁○○與證人庚○○、戊○○洽談借款事
      宜，內容大概是要以戊○○的土地借錢出來給被告丁○○
      ，嗣後於其放寒假期間，證人庚○○持上開「95年11月6
      日切結書」、「95年11月6 日借據」2 份文件至山點水庭
      園咖啡要其簽名，其有注意該文件之日期，並有問證人庚○○，證人庚○○表示沒有關係，只是作為證明而已，其
      見父親已經簽名，所以就簽名等情（原審卷第201 至204
      頁），則被告丁○○辯稱「95年11月6 日切結書」之日期
      係倒填云云。但此經證人庚○○於偵查及原審審理中證稱
      ：「95年11月6 日切結書」係於95年11月6 日當日所書立
      等語（偵卷第44頁、原審卷第159 、160 頁）。至於證人
      庚○○於原審審理中就該「95年11月6 日切結書」之實際
      書寫日期，先證稱：該切結書在95年10月份就已經寫好了
      ，當時被告丁○○要交給我，我說等錢借到再說等語（原
      審卷第160 頁）；又證稱：就是95年11月6 日當日寫好後
      由被告丁○○交付，是在被告丁○○拿到錢以後2 、3 天
      後交給我等語（原審卷第160 頁）；復證稱：被告丁○○
      自己將「95年11月6 日切結書」之內容寫好後才交給我，
      並未在我面前當場書寫，其收受當時有注意到該切結書所
      填載之日期與當天實際日期相同，是被告丁○○等人拿到
      錢之後過2 、3 天才交付該切結書等語（原審卷第162 頁
      ），雖證述內容有簡略不同，但綜觀其真意係指該96年11
      月6 日之切結書，係於96年11月6 日時已寫好，上面所立
      具之日期與96年11月6 日相符，但被告丁○○係在收到借
      款後2 、3 天才交付該切結書等情，自不能斷章取義而謂
      證人庚○○證述前後有歧異。況且，衡情上開借款既已於
      95年11月6 日匯款155 萬元至乙○○名下帳戶，庚○○豈
      有可能同意於96年1 、2 月間始補簽切結書，使借款處於
      無擔保狀況，而李佳宸為被告丁○○之女，其上開證言難
      免偏頗，是應以庚○○之證述為可採。況依被告丁○○所
      辯，其既已於95年10月間與庚○○、戊○○洽談借款事宜
      ，並以上開北河段9 筆土地設定抵押，何以向告訴人借款
      時，不提及此事，亦難自圓其說。
   2. 證人己○○於原審審理中雖證稱：山點水庭園咖啡自92年
      間至95年間經營情形均很好，之後才因景氣不好而生意變
      差云云（見原審卷第34頁）。但有如上述，本件告訴人是
      否願意出借上開款項，在於被告丁○○能否提供橙園餐廳
      及山點水咖啡之經營權，為無條件之擔保，而不在於被告
      經營之橙園餐廳及山點水咖啡是否獲利，被告丁○○難執
      此而為有利之辯解。
   3. 又被告丁○○在簽訂本件借款協議後，無法依約於96年2
      月24日償還本金100 萬元時，雖仍由被告丁○○出面與告
      訴人協商，並改而約定自96年3 月起每週日償還7 萬元之
      方式至全部還清為止，若有違約，任由告訴人向山點水庭
      園咖啡會計收取營業額，有96年2 月24日借據1 紙可憑（
      他卷第6 頁）；且告訴人確亦於貸款後，向被告丁○○領
      取山點水庭園咖啡之營業款項，被告丁○○亦同意告訴人
      在上開山點水庭園咖啡店內簽帳消費，用以抵償借款本息
      ，固據證人己○○於原屬審理中結證無訛（原審卷第35、
      39、51頁）。但按詐欺罪係即成犯，凡意圖為自己或第三
      人不法之所有，以詐術使人將本人或第三人之物交付時，
      即構成犯罪。況據告訴人於原審證稱：丁○○除了24萬利
      息外，拿給我現金約10萬元等情（見原審易卷第53頁、原
      審卷第33頁），足見被告丁○○上開借據及交還約10萬元
      現金，亦僅是搪塞告訴人之作為。而上開橙園餐飲企業行
      亦於96年3 月10日出讓於利欣慧，有讓渡書影本在卷可憑
      （詳他卷第16、17頁），更足證被告丁○○借款之初即有
      詐欺之犯意。
（五）綜上所述，被告丁○○所辯係事後卸責之詞，不足採信，
      其犯行堪以認定。
三、核被告丁○○所為，係犯刑法第339 條第1 項詐欺取財罪。
    查被告丁○○曾因違反水土保持法案件，經最高院91年台上
    字第6819號判處有期徒刑10月確定，於93年12月9 日入監服
    刑，94年9 月30日執行完畢，有被告前科紀錄表在卷可憑，
    其於有期徒刑執行完畢後5 年以內再犯有期徒刑之本案，為
    累犯，應依刑法第47條第1 項規定加重其刑。
四、原審未詳為推求而為被告丁○○無罪之判決，容有未恰，檢
    察官上訴意旨執此而指摘原判決此部分不當，為有理由，應
    由本院將原判決關於被告丁○○部分撤銷改判。爰審酌被告
    丁○○詐欺之金額，其犯罪之手法，事後償還部分款項，及
    其犯罪後之態度暨其他一切情狀，量處如主文第二項所示之
    宣告刑。查被告丁○○犯罪時間在中華民國96年罪犯減刑條
    例所定減刑基準日即96年4 月24日之前，且合於該條例第2
    條第1 項第3 款減刑之規定，爰依法減其宣告刑刑期二分之
    一，並諭知易科罰金之折算標準。
參、上訴駁回部分（即被告丙○○、乙○○部分）：
一、公訴意旨略以：被告丙○○、乙○○（原名李彗慈）與其父
    即被告丁○○（經本院改判有罪），基於意圖為自己不法所
    有之犯意聯絡，明知已無清償能力及已於95年11月6 日將被
    告丙○○所有之橙園餐飲企業行及被告乙○○所有之山點水
    庭園咖啡2 間店之經營權，提供與戊○○、庚○○作為借款
    新臺幣（下同）200 萬元之擔保，並約定屆期未依約清償，
    即須將上開2 間店之經營權及設備歸王紹明、庚○○所有，
    竟隱瞞上開事實，於95年11月9 日，共同向告訴人甲○○借
    款200 萬元，約定利息2 分、每百萬元可自山點水庭園咖啡
    分紅2 萬元、96年2 月24日先償還100 萬元、96年3 月起，
    按每月2 期償還本金10萬元及未清償本金部分之利息，並訛
    稱願提供山點水庭園咖啡及橙園餐飲企業行之經營權為借款
    擔保，若無法按時償還債務，由告訴人無條件取得前開事業
    之經營權，而對於向告訴人借款之前，曾以上開店面之經營
    權供作擔保向戊○○、庚○○借款之與締約有關重要之事實
    ，隱瞞未予告知，傳遞與事實不符合之資訊，使告訴人陷於
    錯誤，誤信可「無條件」（即無須與他人分享經營權）取得
    上開店面之經營權，乃交付扣除利息及紅利後之176 萬元予
    被告等，而向告訴人詐得上開金錢。嗣因還款期限屆至，被
    告等均未依約還款，並再與告訴人訂立清償欠款協議書，表
    明願將上開2 家店之營利事業登記證正本及印鑑交給告訴人
    ，並不得變動生財器具，事後經告訴人查明，始知被告等人
    再於95年12月8 日以提供上開2 間店面之經營權為借款擔保
    之方式，向利欣慧借款500 萬元，且已於96年3 月10日將上
    開店面經營權讓渡予利欣慧，告訴人至此始知受騙。因認被
    告丙○○、乙○○共同涉犯刑法第339 條第1 項詐欺取財罪
    嫌等語。
二、按犯罪事實，應依證據認定之，無證據不得認定犯罪事實；
    ，又不能證明被告犯罪或其行為不罰者，應諭知無罪之判決
    ，刑事訴訟法第154 條第1 項、第301 條第1 項分別定有明
    文。訊據被告等固均坦認於95年11月9 日向告訴人借款200
    萬元，並提供橙園餐飲企業行、山點水庭園咖啡之經營權作
    為擔保等情（原審易卷第66頁、原審卷第43頁），惟均堅決
    否認有何詐欺取財犯行，被告丙○○辯稱：伊為橙園餐飲企
    業行之名義負責人，實際經營者為被告丁○○，本件向告訴
    人借款之經過，由被告丁○○洽談，細節伊不清楚，伊僅是
    出面簽約，因為橙園餐飲企業行登記於伊名下云云。被告乙○○辯稱：係被告丁○○與告訴人洽談借款事宜，伊事後才
    在本案協議書上簽名，是告訴人說要提供上開2 家店之經營
    權作擔保，利欣慧部分也是在借款後要求補簽以該2 家店之
    經營權作借款擔保之文件，戊○○、庚○○之借款文件也是
    事後補簽云云。
三、經查，有如上述，被告丙○○、乙○○固分別為橙園餐飲企
    業行、山點水庭園咖啡之登記負責人，但實際經營者均為其
    父親即被告丁○○，且本件借款係由被告丁○○與告訴人洽
    談借款細節，被告丙○○、乙○○僅因係上開橙園餐飲企業
    行、山點水庭園咖啡之登記名義負責人，因被告丁○○上開
    借款，而應被告丁○○之要求，在上開借款協議書上簽名，
    以上開2 店之經營權作為借款擔保，並無確切之證據證明被
    告丙○○、乙○○有共同參與本借款事宜。此外，復查無其
    他積極證據足資認定被告丙○○、乙○○有何公訴人所指之
    詐欺取財犯行，依法自應為被告丙○○、乙○○均無罪之諭
    知。
四、原審因而為被告丙○○、乙○○為無罪之判決，核無不合，
    檢察官上訴意旨仍認被告丙○○、乙○○犯罪，均無理由，
    應予駁回。
據上論結，應依刑事訴訟法第368 條、第369 條第1 項前段、第
364 條、第299 條第1 項前段，刑法第339 條第1 項、第47條第
1 項，刑法施行法第1 條之1 ，中華民國96年罪犯減刑條例第1
條第1 項第3 款、第7 條、第9 條，判決如主文。
本案經檢察官蔡國禎到庭執行職務。
中    華    民    國    98    年    5     月    27    日
              刑事第六庭    審判長法  官  王憲義
                                  法  官  張盛喜
                                  法  官  邱永貴
以上正本證明與原本無異。
不得上訴。
中    華    民    國    98    年    5     月    27    日
                                  書記官  鄭翠芬
附錄本件判決論罪科刑法條：
中華民國刑法第339 條
（普通詐欺罪）
意圖為自己或第三人不法之所有，以詐術使人將本人或第三人之
物交付者，處5 年以下有期徒刑、拘役或科或併科1 千元以下罰
金。
以前項方法得財產上不法之利益或使第三人得之者，亦同。
前二項之未遂犯罰之。


司法院資訊處製作；財團法人民間司法改革基金會備份。
